臺灣板橋地方法院刑事判決　　　　　　 100年度易字第3711號
公　訴　人　臺灣板橋地方法院檢察署檢察官
被　　　告　單林素香
　　　　　　李佩佩
上列被告等因妨害名譽案件，經檢察官提起公訴（100 年度偵字
第4375號），本院判決如下：
    主  文
單林素香犯誹謗罪，處拘役伍拾日，如易科罰金，以新臺幣貳仟
元折算壹日；又共同犯公然侮辱罪，處拘役肆拾日，如易科罰金
，以新臺幣貳仟元折算壹日。應執行拘役捌拾日，如易科罰金，
以新臺幣貳仟元折算壹日。
李佩佩共同犯公然侮辱罪，處拘役伍拾日，如易科罰金，以新臺
幣貳仟元折算壹日。
    事  實
一、單林素香、李佩佩與陳劉金珠均係新北市○○區○○路135
    巷12弄12號「百禧大樓」之住戶，因使用該大樓頂樓空地一
    事，產生訴訟糾紛而生嫌隙，單林素香竟基於意圖散布於眾
    ，毀損陳劉金珠名譽之犯意，於民國（下同）99年12月27日
    10時許，在新北市○○區○○路135 巷12弄12號1 樓門口，
    以「陳劉金珠都是拿大樓管委會的錢，約新臺幣400 多萬元
    當其兒子的業績，大家鄰居以為他兒子是律師就相信，把40
    0 多萬公積金輸精光」等言詞公開指摘、傳述不實情事，足
    以毀損陳劉金珠名譽（下稱：事實一）；又於翌日8 時49分
    至9 時17分許，復與李佩佩共同基於公然侮辱之犯意聯絡，
    在陳劉金珠位於新北市○○區○○路135 巷12弄12號6 樓之
    2 住處門口樓梯間之公共場所，單林素香以「三不五時就聽
    見你（指陳劉金珠）這隻狗一直吠、丟臉」、李佩佩以「見
    笑死、袂見笑、夫妻都吃唾液好幾年，整天都在外面說謊話
    、垃圾、囂查某（閩南語）」等辱罵陳劉金珠之言語，足以
    貶損陳劉金珠人格尊嚴（下稱：事實二）。
二、案經陳劉金珠訴由新北市政府警察局板橋分局移由臺灣板橋
    地方法院檢察署檢察官偵查起訴。
    理 由
甲、程序方面【即證據能力部分】：
一、被告方意見：
    除檢察官於偵查中提出之錄音帶係拼湊而成，不具證據力外
    ，其餘沒有意見（詳見被告2 人，於100 年12月1 日答辯狀
    所載，下同）。
二、控訴方意見：
    告訴人提出之錄音資料，已經法詳細勘驗，可確定錄音均連
    續為之，其間甚至夾有與本案無關的生活錄音，足認並無被
    告所指變造剪接之情形，確堪採信（詳見本院100 年12月8
    日審判筆錄所載公訴人之論告）。
三、本院判斷：
(一)、就被告2 人所陳上開由告訴人提出之錄音資料（含錄音帶2
    捲及音訊檔案光碟2 片）部分，業據本院勘驗確有一女子之
    說話聲，且連續陳述以：「你拿那400 多萬的公積金去給你
    兒子做業績，嘿呀，做一做，沒本事再做，就連工作都沒啦
    ！做律師，做到錢繳一繳、就把錢全部收一收都交給人家，
    沒業績了，沒本事做下去了嘛！（背景有物品碰撞聲及幼兒
    聲）沒本事再做下去了，這棟樓的人都憨人，憨嘟嘟被你欺
    騙，讓你把錢拿給你兒子做業績。你還四處跟人說你兒子是
    做律師、做醫生，做律師做到沒法做。（下略）」、「還拿
    公錢去做業績哦！400 多萬拿去做業績哦！」等語（見本院
    100 年12月6 日勘驗筆錄），核與告訴人100 年3 月23日陳
    報狀所載各譯文內容，並未見有何齟齬，而屬相符（見偵查
    卷第33至34頁）；矧上開錄音內容尚併同有與本案無關之生
    活錄音，是如上錄音資料，足信並無何變造剪接之情存在，
    堪值採信，具有證據能力。
(二)、告訴人陳劉金珠於偵查中之指述及具結證述。
    按刑事訴訟法第159 條之1 第2 項規定得為證據之被告以外
    之人於偵查中向檢察官所為之陳述，該被告以外之人之陳述
    ，如屬被害人陳述其被害經過，應依人證之法定偵查程序具
    結，方得作為證據。是被害人於偵查中受訊問時，除依同法
    第248 條之1 之規定單純陳述意見時，可毋庸具結外，其就
    與被害經過待證事實有重要關係之親身知覺、體驗事實為陳
    述時，固應限縮於已踐行人證之法定程序具結，始得作為證
    據使用，其以被害人身分所為未具結之陳述，縱符合刑事訴
    訟法第159 條之1 第2 項所定傳聞之例外，仍不得作為證據
    。然查：(1)、告訴人於100 年2 月24日偵查中，係就自己被
    害經過待證事實之重要事項，以證人身分具結而為證述，自
    具有證據能力；(2)、告訴人嗣各於100 年4 月6 日、6 月9
    日、7 月6 日、8 月2 日之偵查庭，雖均到庭以被害人身分
    為未具結之陳述，然衡以如上各次偵訊歷程，其中100 年4
    月6 日、6 月9 日、7 月6 日部分，皆係與被告2 人共同在
    庭，經一一勘驗告訴人提出之錄音帶、監視錄影光碟等事證
    後，由檢察官依序訊問告訴人、被告等各予充分表示其意見
    ，至100 年8 月2 日之偵查中，則係共同在庭之告訴人及被
    告2 人，就同日傳喚到庭之證人蔡榮福、鄧月秀所為證詞，
    均予對質權利並充分表示意見者，堪悉告訴人於前揭各偵查
    訊問期日所為之證述、指（陳）述，並無任何違法因素介入
    者可明。況且，被告單林素香、李佩佩於本院審理中，對於
    前開告訴人在偵查中以被害人身分作出之指（陳）述，迄於
    本案言詞辯論終結前，均未提出不具證據能力之異議，亦皆
    未主張傳訊證人陳劉金珠到庭接受詰問，顯係被告2 人自行
    捨棄而不行使其詰問權。準此，上揭告訴人陳劉金珠在偵查
    中之證述及指（陳）述，均有證據能力，而得採為證據。
(三)、又被告以外之人於審判外之言詞或書面陳述，除法律有規定
    者外，不得作為證據，刑事訴訟法第159 條第1 項固有明定
    。惟按被告以外之人於審判外之陳述，雖不符前4 條（即第
    15 9條之1 至4 ）之規定，而經當事人於審判程序同意作為
    證據，法院審酌該言詞陳述或書面陳述作成時之情況，認為
    適當者，亦得為證據；當事人、代理人或辯護人於法院調查
    證據時，知有第159 條第1 項不得為證據之情形，而未於言
    詞辯論終結前聲明異議者，視為有前項之同意。刑事訴訟法
    第159 條之5 定有明文，其立法理由在於同法第159 條第1
    項規定傳聞證據排除其證據能力，係為保障當事人反對詰問
    予以核實之權利，惟當事人如放棄對原供述人之反對詰問權
    ，於審判程序表示同意該等傳聞證據可作為證據，此時，法
    院除認該傳聞證據欠缺適當性外，自可承認其證據能力。經
    查，本件被告單林素香、李佩佩及檢察官於本院審理期日，
    對於以下除上所述以外經本院調查之證據，以及於審判期日
    就本院一一提示之前揭證據方法，迄於言詞辯論終結前，均
    未就所調查之證據主張有刑事訴訟法第159 條第1 項不得為
    證據之情形；且本院審酌各該證據作成時之一切情況，並無
    違法、不當或不宜作為證據之情事，亦無證據證明係公務員
    違背法定程序所取得，是依刑事訴訟法第158 條之4 反面解
    釋及同法第159 條之5 之規定等意旨，上開證據均具證據能
    力。
(四)、另被告2 人各於警詢中之供述，以及其在偵查時所為陳述，
    被告2 人並未指明有受任何強暴、脅迫、利誘、詐欺、疲勞
    訊問、違法羈押或其他不正方法取供之情事，是其等於警詢
    程序及偵查訊問之合法性暨其各該供述之任意性，均無疑義
    ，同有證據能力。
乙、實體方面（即認定被告2 人犯罪證據暨得心證理由）：
一、訊據被告均堅詞否認有如上公訴所指犯行，被告單林素香辯
    稱略以：「沒有這回事，我27日在樓下，我這些事情都沒有
    講，27日我都沒有起訴的事實，檢察官拿拼湊、變造的錄音
    帶欺騙我，意圖斷章取義，入人於罪；27日根本沒有這回事
    ，因為百禧大樓有很多監視器，包括外面、我們門口都有，
    監視器主機放在陳劉金珠家，如果有這個事情，她早就把錄
    影帶拿出來，所以我鄭重的否認；我是有去陳劉金珠家按電
    鈴，因為我家有一個76歲的病人，是我先生，我們住陳劉金
    珠樓下，她家的地板每天都很吵鬧，我們被吵得受不了，我
    去從事打掃工作維持家庭，如果我先生不舒服，我就要請假
    ，我才去跟陳劉金珠按電鈴拜託，陳劉金珠就很不高興，她
    說她在她家沒有吵到我家，但我們住樓下的人真的受不了，
    後來她告我之後，我就不敢再去她家按電鈴，只好拜託警察
    先生去幫我說，那是99年12月28日的事。」等語；被告李佩
    佩辯稱略以：「99年12月28日是莫須有的事，根本沒這回事
    ；檢察官拿拼湊、變造的錄音帶欺騙我；99年12月28日那天
    我路過，請單林素香去報警，我馬上就走了，後來聽說警察
    當天也有來處理。」等語（均見本院卷100 年12月8 日審判
    筆錄）。
二、經查：
(一)、被告單林素香有於99年12月27日上午10時許，為事實一之誹
    謗犯行，以及被告單林素香、李佩佩2 人共同於99年12月28
    日上午8 時49分至9 時17分許，為事實二之公然侮辱犯行，
    業據證人即告訴人陳劉金珠於警詢及偵查中分別指（陳）述
    暨證述明確在卷（99年12月28日調查筆錄，見偵查卷第3 至
    7 頁；100 年2 月24日偵訊筆錄具結證述，見偵查卷第29至
    30頁；100 年4 月6 日偵訊筆錄，見偵查卷第47至48頁；10
    0 年6 月9 日偵訊筆錄，見偵查卷第59頁；100 年7 月6 日
    偵訊筆錄，見偵查卷第66至68頁）；又告訴人陳劉金珠於10
    0 年8 月2 日偵查中，亦確稱：「伊擔任財務委員期間，每
    月所收管理費都是1 萬多元，支出9000元，餘額均只有20、
    30萬元，不曾有公基金400 多萬，且伊們收支都有公告，若
    公告1 個月大家無爭議才會撕下公告【庭呈帳冊】。」等語
    明確（見偵查卷第91頁）。
(二)、其次，被告2 人均爭辯告訴人提出之錄音資料之真正，經本
    院於100 年12月6 日勘驗結果，因悉各該錄音資料確係錄有
    一女子Ａ連續陳述以：「你拿那400 多萬的公積金去給你兒
    子做業績，嘿呀，做一做，沒本事再做，就連工作都沒啦！
    做律師，做到錢繳一繳、就把錢全部收一收都交給人家，沒
    業績了，沒本事做下去了嘛！（背景有物品碰撞聲及幼兒聲
    ）沒本事再做下去了，這棟樓的人都憨人，憨嘟嘟被你欺騙
    ，讓你把錢拿給你兒子做業績。你還四處跟人說你兒子是做
    律師、做醫生，做律師做到沒法做。」、「還拿『公錢』做
    業績哦！400 多萬拿去做業績哦！」、「他都跟別人說他兒
    子在做律師，大家不知道，憨憨地以為他兒子是做律師就加
    入一起告，嘿呀，然後400 多萬公積金都輸光光。」等語詞
    ，並製作筆錄在卷為憑（見本院100 年12月6 日勘驗筆錄暨
    附件）；而告訴人於偵查中，就前開錄音資料，亦陳明以：
    「錄音部分不是監視器畫面當天，是前幾天，當時單林素香
    來我家，在社區大門口說的。證人鄧月秀跟主委蔡榮福都有
    聽到。」（100 年6 月9 日偵訊筆錄，見偵查卷第59頁）、
    「（檢察官問：先前請你準備的錄音帶部分，是否已準備？
    ）是。我將他轉拷成CD，以便於播放。【庭呈CD】；【檢察
    官當庭播放CD。（以下略）】CD內容是在99年12月27日早上
    10點多錄的，單林素香在住處一樓大門口對我說的，當時有
    蔡【榮福】、鄧【月秀】都有聽到；錄音部分，3 次都是同
    一天。」、「【單林素香答：99年12月27日我沒有在場。我
    一天到晚不在家。既然是在一樓大門口，可以調當時監視器
    畫面。】陳劉金珠答：監視器畫面只能保留5 天，現在應該
    被洗掉了；（檢察官問：既然12月28日那天有調畫面，為何
    不調27日畫面？）陳劉金珠答：因為我都是原諒的態度，一
    直到28日我無法原諒，所以才會報警。」（100 年7 月6 日
    偵訊筆錄，見偵查卷第67、68頁）等情，是告訴人提出之錄
    音帶2 捲、光碟片2 片，確係錄有單林素香於99年12月27日
    10時許，在新北市○○區○○路135 巷12弄12號1 樓門口，
    以「陳劉金珠都是拿大樓管委會的錢，約新臺幣400 多萬元
    當其兒子的業績，大家鄰居以為他兒子是律師就相信，把40
    0 多萬公積金輸精光」等言詞公開指摘、傳述足以毀損告訴
    人名譽之不實情事。況且，參酌被告單林素香於檢察官當庭
    播放如上錄音內容勘驗結果，就檢察官循序所為深層次之訊
    問事項，乃先供稱以：不是伊的聲音，嗣改述以：沒有，伊
    聽不懂，伊沒有說這些話，假如伊有說這些話，告訴人早就
    告伊了；又供陳以：伊年紀大了，加上生氣時有不清楚有無
    說過類似的話。因為伊的房子被告訴人告違建，害伊房子被
    拆除，伊也懷疑陳劉金珠拿公費聘請律師告伊。伊有在查帳
    ，為何公費只剩下6 萬元。伊曾經質疑過告訴人公基金的問
    題，且告訴人兒子就在他們家聘請的律師事務所上班，所以
    伊就問告訴人錢到底在哪裡等語（100 年7 月6 日偵訊筆錄
    ，見偵查卷第67頁起至68頁第1 至8 行）。綜據前述各情，
    堪信本院上開勘驗得悉錄音內容所示之女子Ａ，即為被告單
    林素香，且其確有前揭告訴人指訴之以如上不實情事故為傳
    述、指摘，足以毀損告訴人名譽一節，而為告訴人當場錄音
    取證者；被告單林素香辯稱該錄音係變造剪接云云，尚不足
    採。另被告李佩佩質疑前開錄音帶並非伊聲音云云，惟上述
    錄音事證係供為告訴人指訴被告單林素香之99年12月27日誹
    謗犯行所憑稽者，核與被告李佩佩被訴之99年12月28日公然
    侮辱事實，並無直接且密切相關，則被告李佩佩就此部分，
    容有誤會。
(三)、再，被告單林素香有如事實一所述之誹謗犯行，此據證人即
    首開大樓管委會主委（即事實一在場之人）蔡榮福於偵訊時
    具結證述明確（100 年8 月2 日偵訊筆錄，見偵查卷第88至
    89頁、第90、91頁），核與證人即首開大樓管委會副主委（
    亦同屬事實一在場之人）鄧月秀之偵查具結證詞內容相符（
    100 年8 月2 日偵訊筆錄，見偵查卷第89至90頁、第91頁）
    。又證人蔡榮福、鄧月秀於99年12月27日上午10時許，有併
    同在場並親自見聞被告單林素香公開傳述、指摘如上「陳劉
    金珠都是拿大樓管委會的錢，約新臺幣400 多萬元當其兒子
    的業績，大家鄰居以為他兒子是律師就相信，把400 多萬公
    積金輸精光」等不實內容之事實，此與告訴人提出之錄音資
    料（錄音帶2 捲、音訊光碟2 片）及其在100 年3 月23日陳
    報狀製作之錄音譯文所示內容，亦均屬相符；復徵諸本院如
    上勘驗結果，互核同無二致，故被告單林素香確有如事實一
    記載之誹謗犯行，堪可確信。
(四)、復查，被告單林素香、李佩佩有共同為事實二之公然侮辱犯
    行一節，已據告訴人於警詢、偵查中指（陳）述及證述明確
    在卷，並提出監視錄影光碟1 片及100 年3 月23日製作之錄
    影（音）譯文為證。而被告單林素香、李佩佩2 人於警詢中
    ，供述以伊2 人雖有在事實二所述之時、地出現，然均矢口
    否認有何公然侮辱犯行（單林素香之99年12月31日警詢筆錄
    ，見偵查卷第8 至10頁；李佩佩之99年12月31日警詢筆錄，
    見偵查卷第11至13頁）；嗣被告單林素香、李佩佩於偵查中
    ，經檢察官當庭播放上述告訴人提出之監視錄影光碟勘驗結
    果，被告單林素香乃坦承伊與被告李佩佩有於事實二所述時
    、地，找告訴人陳劉金珠理論，並有說「丟臉」之事（100
    年4 月6 日偵訊筆錄，見偵查卷第48頁），被告李佩佩則坦
    述以伊有於事實二記載時、地，出現在該處所之樓梯間（身
    著橘色褲子），並有說「夫妻都吃口水，而且整天都在講謊
    話」等語（100 年4 月6 日偵訊筆錄，見偵查卷第48頁）。
    繼以，參酌檢察官於100 年4 月6 日當庭勘驗上開監視錄影
    光碟情形，可悉被告單林素香確有於99年12月28日上午8 時
    49分至9 時17分許，因細故與告訴人陳劉金珠生有爭執，旋
    在樓梯間之公共場所辱罵陳劉金珠以「三不五時就聽見你（
    即告訴人）這隻狗一直吠」等語，而被告李佩佩於同一時、
    地，見及被告單林素香與告訴人間因故理論之情狀後，旋亦
    公然講述以「見笑死、袂見笑、夫妻都吃唾液好幾年，整天
    都在外面說謊話、垃圾、囂查某（閩南語）」等足以貶損人
    格之言詞，辱罵告訴人等事實，核與告訴人之100 年3 月23
    日陳報狀製作之監視錄影（音）譯文全情相符；而被告等雖
    辯陳：並非針對告訴人，係告訴人對號入座云云；惟查，被
    告單林素香於99年12月28日上午8 時49分許，因細故與告訴
    人理論，旋即在其等住處同在之大樓樓梯間之公共場所，辱
    罵前開語詞，而被告李佩佩於同一時、地見有如上情狀，旋
    在同上處所謾罵前述言語，衡以被告2 人所為，其時間、地
    點，在在與被告單林素香、告訴人陳劉金珠間所生爭執事宜
    ，顯係屬緊密相接，衡諸社會通常之人所具合理觀念，被告
    2 人自係針對告訴人所為辱罵舉措無疑（並參被告李佩佩10
    0 年4 月8 日陳報狀所陳），是據前所述，被告2 人確有共
    同為事實二之公然侮辱犯行，堪可確信。
(五)、綜據上論，被告2 人所為之事實一、事實二各犯行，其事證
    均屬明確無疵，而可以被認定的，即均應依法責罰。
三、論罪科刑：
(一)、核被告單林素香所為，係犯刑法第309 條第1 項之公然侮辱
    及同法第310 條第1 項之誹謗罪，所犯如上2 罪，犯意個別
    、時間有距、手段方式不一，為數罪，應予以分論併罰；起
    訴認為被告單林素香所犯誹謗及公然侮辱犯行，均承一誹謗
    他人名譽及侮辱他人人格之犯意，接續為之，均為接續犯，
    應論以一罪一節，然查被告單林素香先後所為足以毀損告訴
    人名譽之指摘誹謗犯行，與公然侮辱之犯行，各基於不同之
    犯意，其行為復非於時間、空間緊密相接之環境下所為之接
    續行為，起訴認係為接續犯，僅應論以一加重誹謗罪，容或
    誤會；此部分業據公訴人於本院審理期日敘明應予更正為數
    罪併罰在卷（見本院100 年12月8 日審判筆錄），附此敘明
    。另被告李佩佩所為，則係犯刑法第309 條第1 項之公然侮
    辱罪。被告2 人，就事實二所為犯行間，具有犯意聯絡及行
    為分擔，均為共同正犯。
(二)、爰審酌人際間謙恭相待，互敬互尊，方能敦睦久遠，此係人
    情習常道理，而依被告單林素香、李佩佩之歲齡，已分屆不
    惑、耳順之年，顯均屬社會生活經驗深厚之成年人，是其2
    人對於如上事理人情，更應熟稔明悉，惟被告2 人僅因細故
    ，未求平和循序解決，率然興事而為旨揭誹謗、公然侮辱犯
    行，其等行為對於告訴人名譽所造成之損害自屬非輕，兼衡
    被告2 人犯罪之目的、手段、方式，所生危害程度，以及犯
    後猶飾詞否認犯行，並且無端指摘檢察官合法偵查作為之態
    度等本案偵審中逐步顯現之一切情狀，酌情分別量處被告2
    人如主文欄所示各刑，並均諭知易科罰金折算標準；且就被
    告單林素香部分，為定其應執行刑，以及易科罰金之折算標
    準，企期被告2 人於受本案罪刑宣告後，確能深切省思，謹
    言慎行，持平待人，理性處事。另公訴人於本院審理中，就
    科刑範圍之事項尚述明以：被告單林素香誹謗部分，請量處
    有期徒刑2 月等語（見本院卷100 年12月8 日審判筆錄第8
    頁），然本院衡酌被告單林素香並無前科，又其所為本案事
    實一之犯行，對告訴人名譽所形諸之損害程度，因認被告單
    林素香就所犯事實一部分，量處拘役50日，已屬責罰相當，
    併此敘明。
據上論斷，應依刑事訴訟法第299 條第1 項前段，刑法第28條、
第309 條第1 項、第310 條第1 項、第41條第1 項前段、第51條
第6 款，刑法施行法第1 條之1 第1 項、第2 項前段，判決如主
文。
本案由檢察官劉東昀提起公訴，經檢察官吳文正到庭執行職務
中    華    民    國   100    年    12    月    15    日
                       刑事第3 庭法  官   黎錦福
上列正本證明與原本無異。
如不服本判決，應於判決送達後10日內敘明上訴理由，向本院提
出上訴狀（應附繕本），上訴於臺灣高等法院。其未敘述上訴理
由者，應於上訴期間屆滿後20日內向本院補提理由書「切勿逕送
上級法院」。
                                 書記官   蔡麗春
中    華    民    國   100    年    12    月    15    日
附錄本案所犯法條全文
中華民國刑法第309條
（公然侮辱罪）
公然侮辱人者，處拘役或3 百元以下罰金。
以強暴犯前項之罪者，處1 年以下有期徒刑、拘役或5 百元以下
罰金。
中華民國刑法第310條
（誹謗罪）
意圖散布於眾，而指摘或傳述足以毀損他人名譽之事者，為誹謗
罪，處1 年以下有期徒刑、拘役或5 百元以下罰金。
散布文字、圖畫犯前項之罪者，處2 年以下有期徒刑、拘役或1
千元以下罰金。
對於所誹謗之事，能證明其為真實者，不罰。但涉於私德而與公
共利益無關者，不在此限。